【裁判字號】    99,訴,59
【裁判日期】    990331
【裁判案由】    偽造文書等
【裁判全文】
臺灣臺北地方法院刑事判決                99年度訴字第59號
公  訴  人  臺灣臺北地方法院檢察署檢察官
被      告  丁○○
上列被告因偽造文書等案件，經檢察官提起公訴（98年度調偵字
第1257號、第1258號），及移送併辦（同署99年度偵字第834 號
），因被告於本院準備程序中就被訴事實為有罪之陳述，經本院
合議庭裁定由受命法官獨任進行簡式審判程序，判決如下：
    主  文
丁○○犯詐欺取財罪，共罪，各處如附表二所示之宣告刑。應
執行有期徒刑陸月，如易科罰金，以新臺幣壹仟元折算壹日。
    事  實
一、丁○○於民國95年間先後成立如附表一所示之二組互助會（
    附表一編號1 之互助會，下稱互助會1 ，附表一編號2 之互
    助會，下稱互助會2 ），明知互助會1 之會員張慧君、張贊
    宗，以及互助會2 之會員張毅恆，均未參與投標，因資金週
    轉困難，需錢孔急，竟意圖為自己不法之所有，在臺北市信
    義區○○○路○段222 號，趁活會會員未親自至現場投標之
    機會，分別冒用附表二所示會員名義而以附表二所示之標金
    得標（各次被冒標會員姓名、時間、標金、收取活會數，均
    詳如附表二所載），並於冒標後以電話向互助會之活會會員
    佯稱係附表二所示之會員得標，使不知情之活會會員乙○○
    、戊○○、丙○○、陳聰蘭、己○○等人均陷於錯誤，而如
    數交付會款予會首丁○○，丁○○即以此方式共詐得如附表
    二所示之款項。嗣因丁○○週轉不靈，互助會1 、2 自97年
    1 月起均無法進行，經活會會員組成自救會向得標會員取款
    ，始知上情。
二、案經戊○○、丙○○、乙○○訴請臺灣臺北地方法院檢察署
    檢察官偵查起訴及移送併案審理。
    理  由
一、本件被告丁○○所犯係死刑、無期徒刑、最輕本刑為三年以
    上有期徒刑以外之罪，其於準備程序中就被訴事實為有罪之
    陳述，經本院告知簡式審判程序之旨，並聽取公訴人及被告
    之意見後，認無不得或不宜改依簡式審判程序進行之情事，
    爰依刑事訴訟法第273 條之1 第1 項規定，裁定由受命法官
    獨任進行簡式審判程序，合先敘明。
二、上揭犯罪事實，業據被告於本院審理中坦承不諱，核與被害
    人即告訴人戊○○、丙○○、乙○○、陳聰蘭、己○○分別
    於警詢、偵訊時指訴之情節大致相符，並經被冒標之活會會
    員即證人張贊宗於偵訊時證述明確，此外，復有死會會員即
    證人張光富、張素靜、張麗嘉、謝淑蕙於偵訊時之證述，以
    及互助會1 、互助會2 之會單各1 紙、97年2 月27日戊○○
    等活會會員為處理停會後之債權債務關係推舉戊○○、萬文
    衍之推舉書乙份、兩組互助會之債務統計表各乙份、兩組互
    助會之得標及未得標情形各乙份等資料附卷足資佐證，足認
    被告之任意性自白核與事實相符。本件事證明確，被告前揭
    犯行堪以認定，應依法論科。
三、按民間互助會已標取會款者（即一般所稱之死會），於標取
    會款後不問何人得標，至完會止，本有向會首按時交付會款
    （含標息）之義務，會首冒標會款時，除對於活會會員有冒
    標施詐（即佯稱某某人得標），使活會會員陷於錯誤，誤認
    係被冒標之人得標而交付會款，成立詐欺取財罪外，對於已
    標取會款之會員，因按時繳付會款本為其標取會款後之義務
    ，並無施詐或使其陷於錯誤可言，自無成立詐欺罪之餘地，
    是已標取會款之會員對於嗣後會首之冒標會款，不能認係詐
    欺之被害人（最高法院92年度台上字第1138號判決意旨參照
    ）。是本件被告冒標會款，被詐欺之對象僅係各該期之活會
    會員（含被冒標者），並不包括死會會員，而詐欺所得之款
    項，應僅限於實際加入而未得標之活會會員所繳納之會款，
    故被告冒用如附表二所示之會員競標，而於得標後向各活會
    會員詐取會款之所為，均係犯刑法第339 條第1 項之詐欺取
    財罪。又被告先後冒用附表二會員名義標會，得標後使數個
    活會會員均陷於錯誤而如數交付會款之詐騙行為，均係以一
    行為侵害數法益，觸犯數相同之詐欺取財罪名，為同種想像
    競合犯，應依法從一重處斷。再被告所犯先後3 次詐欺取財
    罪間，犯意各別，行為互殊，應予分論併罰。至移送併辦部
    分之事實（即告訴人己○○、陳聰蘭告訴被告冒標張慧君、
    張贊宗部分），與已起訴部分具有想像競合犯之裁判上一罪
    關係，為起訴效力所及，本院自得一併予以審究。爰審酌被
    告並無犯罪前科，有臺灣高等法院被告前案紀錄表在卷足憑
    ，其素行尚可，因資金週轉不靈，且遭人倒會，竟趁機冒標
    活會會員之會款，破壞其與互助會會員彼此間之互信基礎，
    並詐取不法金錢，行為可議，惟被告犯後已坦認犯行，且其
    於無力維持互助會後主動發函向會員表明連帶負擔倒會責任
    與償債之意願，並同意以薪水扣除必要生計所需後分期償還
    被害人，此有被告所提之說明函在卷可參，雖被告仍未能與
    部分受害之活會會員達成和解，然其犯後態度尚非不佳，亦
    非無償債之誠意，復參酌被告之智識程度、犯罪動機、手段
    、生活狀況、所生危害等一切情狀，分別量處如主文所示之
    刑，並諭知易科罰金之折算標準，及定其應執行之刑，以資
    懲儆。
四、不另為無罪之諭知部分：
（一）公訴意旨另以：被告丁○○於冒用活會會員張毅恆、張慧
      君、張贊宗等人之互助會之時，基於行使偽造私文書之犯
      意，於標單上分別偽簽「張」字與標金新台幣（下同）12
      00元、2300元、2550元，以表彰分別係由張毅恆、張慧君
      、張贊宗等人以前開標息得標，並據此向活會會員佯稱由
      上開會員得標，足以生損害於張毅恆、張慧君、張贊宗及
      其他活會會員。因認被告另涉犯刑法第216 條、第220 條
      第1 項、第210 條之行使偽造準私文書罪。
（二）按被告或共犯之自白，不得作為有罪判決之唯一證據，仍
      應調查其他必要之證據，以察其是否與事實相符；且犯罪
      事實應依證據認定之，無證據不得認定犯罪事實，刑事訴
      訟法第156 條第2 項、第154 條第2 項分別定有明文。次
      按認定不利於被告之證據須依積極證據，苟積極證據不足
      為不利於被告事實之認定，即應為有利被告之認定，更不
      必有何有利之證據；又犯罪事實之認定，應憑證據，如無
      相當之證據，或證據不足以證明，自不得以推測或擬制之
      方法，以為裁判之基礎（最高法院30年上字第816 號判例
      、40年台上字第86號判例參照）。
（三）經查，公訴人認被告另涉有冒用上開會員名義填寫標單及
      標息之偽造準私文書行為，無非係以被告於偵查中曾供承
      ：伊都有開標，標單當場就撕掉了，標單上面只有寫金額
      ，這3 人得標時都只在標單上寫上張一字，沒有寫姓名云
      云。惟被告於本院審理中已堅決否認有偽簽張毅恆、張慧
      君、張贊宗等人之標單，並表示：因開標時沒有人來投標
      ，所以之後伊就直接跟其他會員講說由他們得標，標金多
      少錢等語，且據告訴人戊○○、丙○○、乙○○於偵訊及
      本院審理中均供稱：我們沒有到現場去開標，沒有看過標
      單，都是被告跟我們說的，我們不知道張毅恆、張慧君、
      張贊宗出標時有無填寫標單等語（見98年度他字第4596號
      卷第55、56頁、本院卷第22頁反面），核與證人即死會會
      員張光富於偵訊時所述：張毅恆、張慧君、張贊宗開標時
      伊都沒有去，都是被告打電話通知等情（見98年度他字第
      4596號卷第85頁）相符，足認被告所述因開標時無人來投
      標而直接告知會員該次之得標人及標金乙情，尚非無據。
      此外，復無其他積極事證足認被告有何行使偽造準私文書
      之犯行，是以，此部分除被告之前述偵查中自白外，並無
      任何積極證據可資佐證，故其被訴犯刑法第216 條、第22
      0 條第1 項、第210 條之行使偽造準私文書罪，尚屬不能
      證明，然此部分如成立犯罪，因與上開有罪之詐欺取財部
      分，具有裁判上一罪關係，爰不另為無罪之諭知，併此敘
      明。
五、至移送併辦意旨另以：被告丁○○明知互助會1 之成員甲○○未於96年3 月參與投標，竟意圖為自己不法之所有，在臺
    北市○○○路○ 段222 號，以電話告知活會會員即告訴人己○○、陳聰蘭等人，96年3 月係甲○○以2,000 元得標，導
    致告訴人己○○、陳聰蘭陷於錯誤，繳納會金予被告，因認
    被告另涉有冒用會員甲○○之名義投標並詐取會款之犯行，
    且與本案具有接續犯之關係，為同一案件而移送併案審理云
    云。惟按犯罪事實應依證據認定之，無證據不得認定犯罪事
    實，刑事訴訟法第154 條第2 項定有明文。經查，訊據被告
    否認有冒標甲○○之互助會並表示係因甲○○退會，伊頂讓
    甲○○的會等語，而證人甲○○經本院傳喚未到，又依告訴
    人陳聰蘭於偵訊時係指述：甲○○說她沒有來會，伊不知道
    沒有來會的意思，故懷疑甲○○是被冒標等語（見98年度他
    字第9337號卷第37、38頁），然告訴人陳聰蘭僅係懷疑而已
    ，尚無從依告訴人陳聰蘭之前揭指述即遽認被告有冒標甲○○之情事，參以告訴人戊○○、乙○○均供述：我們有聯絡
    到甲○○一次，她沒有否認參加互助會及得標事情等情（見
    99年度偵字第834 號卷第12頁），實難執此認定被告即有冒
    標之行為。況併辦意旨認被告係於96年3 月冒標甲○○之互
    助會，距離與本案被告之冒標行為時間（96年8 月1 日）已
    有5 個月，時間並非緊接，足認被告並非基於同一犯意接續
    所為，自不生接續犯之實質上一罪關係，是以上開移送併辦
    部分既未經起訴，本院自不得審理，應退回檢察官另為偵辦
    ，附此敘明。
據上論斷，應依刑事訴訟法第273 條之1 第1 項、第299 條第1
項前段，刑法第339 條第1 項、第55條、第51條第5 款、第41條
第1 項前段，刑法施行法第1 條之1 ，判決如主文。
本案經檢察官呂俊儒到庭執行職務。
中    華    民    國    99    年    3     月    31    日
                    刑事第十九庭  法  官  吳俊龍
上正本證明與原本無異。
如不服本判決應於收受送達後10日內向本院提出上訴書狀，並應
敘述具體理由；如未敘述上訴理由者，應於上訴期間屆滿後20日
內向本院補提理由書（均須按他造當事人之人數附繕本）「切勿
逕送上級法院」。
                                  書記官  劉俊源
中    華    民    國    99    年    3     月    31    日
附錄本案論罪科刑法條：
中華民國刑法第339條（普通詐欺罪）
意圖為自己或第三人不法之所有，以詐術使人將本人或第三人之
物交付者，處五年以下有期徒刑、拘役或科或併科一千元以下罰
金。
以前項方法得財產上不法之利益或使第三人得之者，亦同。
前二項之未遂犯罰之。
附表一：
 ┌──┬────┬───┬───┬────┬────┬────┐
 │編號│會 期   │方 式 │會 金 │開標時間│開標地點│標息（新│
 │    │        │      │      │        │        │台幣）  │
 ├──┼────┼───┼───┼────┼────┼────┤
 │ 1  │95年6月1│外標  │2萬元 │每月1日 │退輔會 2│2,000元 │
 │    │日至97年│      │      │上午9時 │樓圖書室│以上    │
 │    │7月1日。│      │      │30分    │(臺北市 │        │
 │    │含會首共│      │      │        │信義區忠│        │
 │    │26會。  │      │      │        │孝東路 5│        │
 │    │（下稱互│      │      │        │段 222  │        │
 │    │助會1） │      │      │        │號）    │        │
 ├──┼────┼───┼───┼────┼────┼────┤
 │ 2  │95年7月1│外標  │1萬元 │每月1日 │退輔會 2│1,000元 │
 │    │日至97年│      │      │上午10時│樓圖書室│以上    │
 │    │7月1日。│      │      │        │        │        │
 │    │含會首共│      │      │        │        │        │
 │    │25會。  │      │      │        │        │        │
 │    │（下稱互│      │      │        │        │        │
 │    │助會2） │      │      │        │        │        │
 └──┴────┴───┴───┴────┴────┴────┘
附表二：
┌─────┬────┬────┬──────┬──────────┐
│被冒標會員│冒標時間│冒標標金│收取活會數及│所處之宣告刑        │
│          │（年月日│（新台幣│詐得金額（新│                    │
│          │）      │）      │台幣）      │                    │
├─────┼────┼────┼──────┼──────────┤
│張毅恆    │96/08/01│1,200元 │12個（互助會│處有期徒刑月，如易│
│          │        │        │2）         │科罰金，以新臺幣壹仟│
│          │        │        │10,000×12＝│元折算壹日。        │
│          │        │        │12萬元      │                    │
├─────┼────┼────┼──────┼──────────┤
│張慧君    │96/09/03│2,300元 │11個（互助會│處有期徒刑肆月，如易│
│          │        │        │1）         │科罰金，以新臺幣壹仟│
│          │        │        │20,000×11＝│元折算壹日。        │
│          │        │        │22萬元      │                    │
├─────┼────┼────┼──────┼──────────┤
│張贊宗    │96/11/01│2,550元 │9 個（互助會│處有期徒刑月，如易│
│          │        │        │1）         │科罰金，以新臺幣壹仟│
│          │        │        │20,000×9 ＝│元折算壹日。        │
│          │        │        │18萬元      │                    │
├─────┴────┴────┴──────┴──────────┤
│共詐得新台幣52萬元                                                │
└─────────────────────────────────┘

司法院資訊處製作；財團法人民間司法改革基金會備份。
